ACORDAO-COMPLETO-2353482

ACÓRDÃO 8519/2019 ATA 30/2019 - PRIMEIRA CÂMARA

VISTOS, relatados e discutidos estes autos que tratam de pedido de reexame interposto por Ernandes Raiol da Silva, presidente do Sescoop/PA no exercício de 2013, contra o Acórdão 1998/2018-TCU-Primeira Câmara, por meio do qual esta Corte de Contas rejeitou as razões de justificativas apresentadas pelo recorrente, aplicando-lhe multa;
ACORDAM os ministros do Tribunal de Contas da União, reunidos em Sessão da 1ª Câmara, ante as razões expostas pelo relator e com fundamento nos arts. 33 e 48 da Lei 8.443/1992, em:
9.1. conhecer do presente recurso e, no mérito, dar-lhe provimento para tornar insubsistente o subitem 9.3 do acórdão recorrido em relação ao Sr. Ernandes Raiol da Silva;
9.2. dar ciência desta deliberação ao Serviço Nacional de Aprendizagem do Cooperativismo no Estado do Pará (Sescoop/PA) , ao Conselho Nacional do Sescoop, ao recorrente, bem como aos demais interessados.

Pedido de reexame interposto em face de decisão desta Corte de Contas que rejeitou as razões de justificativas apresentadas pelo recorrente, aplicando-lhe multa.

Primeira Câmara

Serviço Nacional de Aprendizagem do Cooperativismo no Estado do Pará (Sescoop/PA).

3. Recorrente: Ernandes Raiol da Silva (XXX.744.802-XX).

13.1. Ministros presentes: Walton Alencar Rodrigues (Presidente), Benjamin Zymler, Bruno Dantas e Vital do Rêgo (Relator).
13.2. Ministros-Substitutos presentes: Augusto Sherman Cavalcanti e Weder de Oliveira.

ACORDAO-COMPLETO-2500826

Acórdão de Relação 15124/2021 - Primeira Câmara

Acórdão de Relação

VITAL DO RÊGO

Ministro-Substituto Augusto Sherman Cavalcanti.

Adoto como relatório, com os devidos ajustes de forma, a instrução elaborada no âmbito da Secretaria de Recursos (peça 48) , com a qual se manifestou de acordo o corpo gerencial daquela unidade técnica especializada (peça 49) , a seguir transcrita:
INTRODUÇÃO
Trata-se de pedido de reexame (peça 36) interposto por Ernandes Raiol da Silva, presidente do Sescoop/PA à época dos fatos, contra o Acórdão 1998/2018-TCU-Primeira Câmara (peça 25) , da relatoria do Exmo. Ministro Augusto Sherman Cavalcanti.
1.1. A deliberação recorrida apresenta o seguinte teor: 
VISTOS, relatados e discutidos estes autos de representação oferecida pela Secex/PA a respeito de possíveis irregularidades ocorridas na condução do Processo Seletivo 1/2013 pelo Serviço Nacional de Aprendizagem do Cooperativismo no Estado do Pará - Sescoop/PA, relacionadas ao não atendimento aos princípios da impessoalidade, isonomia, moralidade e transparência,
ACORDAM os Ministros do Tribunal de Contas da União, reunidos em sessão de 1ª Câmara, ante as razões expostas pelo Relator, em:
9.1. conhecer da representação, satisfeitos os requisitos de admissibilidade previstos para a espécie, com fundamento no art. 237, inciso VI e parágrafo único, do Regimento Interno/TCU, para, no mérito, considerá-la procedente;
9.2. rejeitar as razões de justificativa apresentadas pelos Srs. Ernandes Raiol da Silva (CPF XXX.744.802-XX) e Maria Rosinete Franco Dias (CPF XXX.998.362-XX) ;
9.3. aplicar ao Srs. Ernandes Raiol da Silva (CPF XXX.744.802-XX) e Maria Rosinete Franco Dias (CPF XXX.998.362-XX) , individualmente, a multa prevista no art. 58, II, da Lei 8.443/1992, no valor de R$ 10.000,00 (dez mil reais) e R$ 15.000,00 (quinze mil reais) , fixando-lhes o prazo de 15 (quinze) dias, a contar da notificação, para que comprovem, perante o Tribunal (art. 214, inciso III, alínea "a", do Regimento Interno/TCU) , o recolhimento da dívida aos cofres do Tesouro Nacional, atualizada monetariamente desde a data deste Acórdão até a do efetivo recolhimento, se forem pagas após o vencimento, na forma da legislação em vigor;
9.4. autorizar, desde logo, nos termos do art. 28, inciso II, da Lei 8.443/1992, a cobrança judicial das dívidas caso não atendidas as notificações;
9.5. dar ciência deste acórdão aos responsáveis, ao Sescoop/PA e ao Conselho Nacional do Sescoop.
 HISTÓRICO
O presente processo se origina de representação a respeito de possíveis irregularidades ocorridas na condução do Processo Seletivo 1/2013. O processo foi autuado em cumprimento à determinação constante do item 9.5 do Acórdão 3880/2017-TCU-Primeira Câmara, Rel. Ministro Augusto Sherman, uma vez que as irregularidades ora tratadas, apontadas na prestação de contas anual do Sescoop/PA, referente ao exercício de 2014 (TC Processo 029.910/2015-3) , foram praticadas no ano anterior, não produzindo efeito naqueles autos. Contudo, diante da gravidade da ocorrência e da inexistência de processo de contas da entidade relativo a 2013, a apuração da responsabilidade dos envolvidos foi apartada, com a orientação de aproveitamento dos atos processuais já praticados.
1.2. Conforme Relatório de Auditoria Anual de Contas da CGU/PA, as irregularidades verificadas referem-se ao não atendimento aos princípios da impessoalidade, isonomia, moralidade e transparência no Serviço Nacional de Aprendizagem do Cooperativismo no Estado do Pará - Sescoop/PA, consubstanciadas pela revisão da nota da redação de três candidatos desclassificados inicialmente, que passaram à condição de classificados em primeiro lugar no certame, sem reavaliação da nota da redação dos demais candidatos desclassificados e sem que os candidatos que tiveram as notas revisadas tivessem apresentado recurso, bem como pelo favorecimento de dois candidatos em razão de erros cometidos pela banca examinadora, com a divulgação de pontuação maior do que a realmente obtida nas provas e com a classificação de candidato que não obteve a nota mínima na redação.
1.3. Considerando os indícios de favorecimento aos candidatos, a unidade técnica promoveu, no TC Processo 029.910/2015-3, a audiência do Sr. Ernandes Raiol da Silva, então presidente do Sescoop/PA, e da Sra. Maria Rosinete Franco Dias, gerente administrativa e de pessoal, para que  apresentassem razões de justificativa para a "condução do Processo Seletivo 1/2013 sem atendimento aos princípios da impessoalidade, isonomia, moralidade e transparência, consubstanciado pela revisão da nota da redação de três candidatos desclassificados inicialmente, que passaram à condição de classificados em primeiro lugar no certame, sem reavaliação da nota da redação dos demais candidatos desclassificados e sem que os candidatos que tiveram as notas revisadas tivessem apresentado recurso, em descompasso com a jurisprudência dominante desta Corte de Contas".
1.4. Após o desenvolvimento regular do processo, esta Corte decidiu rejeitar as razões de justificativa apresentadas, o que ensejou a aplicação individual da multa prevista no art. 58, inciso II, da Lei 8.443/1992.
1.5. Irresignado, neste momento processual, Sr. Ernandes Raiol da Silva, presidente do Sescoop/PA à época dos fatos, apresenta razões recursais que considera suficientes para sanar as irregularidades verificadas e afastar a pena aplicada.
EXAME DE ADMISSIBILIDADE
Reitera-se o exame de admissibilidade contido na peça 38, em que se propôs o conhecimento do pedido de reexame interposto por Ernandes Raiol da Silva, contra o Acórdão 1998/2018-TCU-Primeira Câmara, suspendendo-se os efeitos dos subitens 9.1, 9.3 e 9.4, conforme despacho do Exmo. Relator, Ministro Vital do Rego (peça 42) . 
EXAME TÉCNICO
Inicialmente, informe-se que o recorrente não inova em seus argumentos recursais, tendo trazido em essência as mesmas alegações apresentadas em sede de razões de justificativa. Em face do efeito devolutivo do presente recurso, reexaminar-se-ão seus argumentos, utilizando-se de excertos das decisões contidas nos autos, em face dos princípios da economicidade e da celeridade processual.
MÉRITO
Delimitação
1.6. Constitui objeto do presente recurso avaliar a possibilidade de afastar ou reduzir a pena de multa cominada ao recorrente em face da sua atuação como responsável, tendo em vista que agiu de boa fé e de acordo com a sua competência. Nesse sentido argumenta que (peça 36, p. 1-9) :
a) como não cabe à presidência tratar de assuntos referentes a admissão de pessoal, outorgou à banca examinadora independência e isenção no processo seletivo 1/2013;
b) compete ao superintendente a gestão da contração e demissão de pessoal, como não cumpriu suas funções com zelo, foi substituído (peça 36, p. 2 e 6) ;
c) foram acatadas as recomendações da CGU e o processo seletivo foi realizado por uma empresa (peça 36, p. 3) ;
d) não se aplicam ao Sescoop/PA as regras do art. 37, II, da CF/1988, pois não integra a Administração Pública Direta ou Indireta (personalidade de direito privado) ; 
e) conforme julgado do TST e do TCU, os serviços sociais autônomos poderiam realizar processo seletivo de acordo com regras estabelecidas em ato normativo próprio conforme as normas da CLT;
f) o recorrente não praticou atos de má-fé no exercício de sua função nem causou prejuízo à entidade;
g) não se locupletou indevidamente nem agiu com dolo; e
h) atuou com boa-fé (honestidade e lealdade) e de acordo com o princípio da legalidade.
1.7. Requer seja afastada a pena de multa aplicada.
Análise
1.8. Não assiste razão ao recorrente. Explica-se. 
1.9. A decisão recorrida afastou todos os argumentos apresentados de forma clara, sem qualquer necessidade de reparo. 
1.10. Importante destacar excerto do relatório da decisão recorrida que contextualiza o presente processo e delimita a responsabilidade do recorrente (peça 27, p. 3-5 e 14) :
15. Especificamente, quanto ao Processo Seletivo 1/2013, afirma o Controle Interno que é evidente a afronta aos princípios da impessoalidade e da isonomia, haja vista a declaração expressa de que a banca examinadora escolheu apenas alguns candidatos para que fossem realizadas reavaliações por parte do professor que corrigiu a redação. Esclarecendo que justamente estes três candidatos passaram da condição de desclassificados para classificados em primeiro lugar e contratados pelo Sescoop/PA (peça 2, p. 10) . 
16. Na avaliação da CGU (peça 2, p. 10) , as atitudes dos executores do processo seletivo não se coadunam com o princípio da isonomia, uma vez que dos 21 candidatos que obtiveram pontuação suficiente na prova objetiva e tiveram a prova de redação corrigida, dezoito não foram beneficiados pela banca examinadora com a possibilidade de nova correção de redação.
17. O Controle Interno destaca ainda que a arguição feita de que a banca examinadora tem total independência e liberdade na tomada de decisões, não pode ser considerada como absoluta, já que quaisquer atos relativos à seleção de pessoal devem ser norteados pela observância dos princípios constitucionais da legalidade, isonomia, impessoalidade, moralidade e publicidade dos atos administrativos (peça 2, p. 10) . 
18. No entendimento da CGU, o tratamento desigual dispensado pela banca examinadora a alguns candidatos aprovados no processo seletivo, que se encontravam na mesma situação, ou seja, de aprovação na prova objetiva, consistiu em violação ao princípio da isonomia, da impessoalidade e da legalidade, afrontando os arts. 5º e 37 da Constituição Federal. 
19. Ressalta com relação aos outros dois casos de favorecimento, o gestor afirmou que foi em decorrência de erros cometidos pela Banca Examinadora e em análise aos autos o Controle Interno verificou que nestes casos específicos não houve prejuízo ao resultado do concurso, uma vez que os demais concorrentes ao cargo de Analista de Cooperativismo e Monitoramento - Santarém foram desclassificados em outras etapas e o candidato ao cargo de Analista de Comunicação Social não foi contratado pelo Sescoop/PA. Apesar de estes erros específicos não terem comprometido o resultado da seleção, foram atos eivados de vícios insanáveis, colocando em dúvida todo o processo seletivo.
20. A CGU recomendou à Sescoop que procedesse à anulação de todos os atos decorrentes das ações praticadas em favorecimento de apenas alguns candidatos, publicando os efeitos que causaram no processo seletivo 1/2013; e apurasse a responsabilidade dos integrantes da comissão realizadora e examinadora do processo seletivo pela adoção de medidas favoráveis a determinados candidatos, adotando as medidas legais cabíveis.
21. Neste TCU, o auditor responsável pela instrução inicial do processo de contas (juntada nestes autos à peça 2) , assim se manifestou:
 (...) 
13.8.4. No caso em tela, a CGU/PA apontou que houve um acréscimo médio de 14 pontos na prova de redação de três candidatos, mediante a revisão da nota, sem que os mesmos tenham solicitado e os demais candidatos que tiveram as provas de redação corrigidas não tiveram qualquer revisão de nota, inclusive nas provas de outros cinco candidatos que foram desclassificados por não terem obtido a nota mínima na redação. 
13.8.5. Agrava o fato, o apontamento de que os três candidatos que tiveram a nota de redação reavaliada passaram da condição de eliminados do concurso, por apresentarem nota abaixo de quinze pontos na redação, para classificados em primeiro lugar e contratados pelo Sescoop/PA. 
13.8.6. Há indícios de que houve favorecimento aos três candidatos.
 (...) 
13.8.8. Quanto à competência do Presidente do Sescoop/PA, o atual regimento atribui a tarefa de executar a política de atuação do Sescoop, emanada do Conselho Nacional, respondendo perante este Tribunal de Contas da União pelos atos de sua gestão. Especificamente, no exercício da presidência, o gestor homologou, por meio da Portaria 13/2013, o processo seletivo 1/2013, ainda que eivado de falhas (peça 5, p. 54) .
 (...) 
30. Desta forma, considerando o exposto, será proposto seja aplicada individualmente multa prevista no art. 58, inciso II, da Lei 8.443/1992, consoante condutas individualizadas na Matriz de Responsabilização à peça 19, destes autos:
- ao senhor Sr. Ernandes Raiol da Silva, presidente do Sescoop/PA à época dos fatos, que, entre as atribuições inerentes a função que estava investido, tinha o dever de editar e promover o cumprimento das portarias, resoluções e deliberações do Conselho Nacional, aprovar regulamentos internos e suas alterações, definindo as atribuições, organização e competência dos setores administrativos e operacionais, conforme consta no Relatório de Gestão, referente ao exercício 2013 (peça 18, p. 13) . Assim, sua conduta concorreu de forma determinante para a ocorrência da irregularidade, uma vez que foram descumpridos princípios constitucionais, normativo interno - Resolução do Conselho Nacional do Sescoop e jurisprudência deste Tribunal, sendo razoável afirmar que o responsável tinha consciência da ilicitude de seu ato e que, consideradas as responsabilidades e as normas a que se subordinava na condição de presidente, dele era exigível conduta diversa daquela que adotou:
Irregularidade: Condução do Processo Seletivo 1/2013 sem atendimento aos princípios da impessoalidade, isonomia, moralidade e transparência, consubstanciado pela revisão da nota da redação de três candidatos desclassificados inicialmente, que passaram à condição de classificados em primeiro lugar no certame, sem reavaliação da nota da redação dos demais candidatos desclassificados e sem que os candidatos que tiveram as notas revisadas tivessem apresentado recurso, em descompasso com a jurisprudência dominante desta Corte de Contas, ex vi os Acórdão 1461/2006-TCU-Plenário; 2.013/2003, 2.371/2003, 2.314/2004, 2.073/2004, 4685/2012 e 2024/2013-1ª Câmara; 1.120/2003, 2.542/2004 e 1482/2005- 2ª Câmara.
Conduta: homologação do Processo Seletivo 1/2013, por meio da Portaria 13/2013, (conforme registrado na Matriz de Responsabilização/CGU, vinculada ao Certificado de Auditoria das Contas do Sescoop/PA, exercício 2014; peça 5, p. 54, do TCProcesso 029.910/2015-3, juntado a estes autos à peça 1, p. 54) .
Critérios violados:
- art. 15, inciso I, do atual Regimento Interno do Sescoop/PA, que atribui a tarefa de executar a política de atuação do Sescoop, emanada do Conselho Nacional, respondendo perante o Tribunal de Contas da União pelos atos de sua gestão;
- Resolução 300/2008, do Conselho Nacional do Sescoop, que aprova o regulamento de processo seletivo para a contratação de empregados; e
- Decisão 272/97 - TCU-Plenário, em 15/5/1997, que entendeu que os serviços sociais autônomos integram a administração pública indireta, não estando, portanto, sujeitos às disposições do art. 37, inciso 11, da Constituição Federal, devendo, entretanto, adotar processo seletivo próprio para admissão de pessoal, conforme previsto em seus atos normativos internos; 
1.11. Leitura atenta, tanto do relatório como do voto (peças 26 e 27) , permite verificar que a decisão recorrida não afirmou que o recorrente deveria ter realizado concurso público nos moldes do art. 37 da CF/1988. Em seu voto, à peça 26, p. 1-2, item 8, o Exmo. Relator trouxe jurisprudência desta Corte (Acórdão 55/2016-TCU-Plenário, Rel. Min. Marcos Bemquerer) a fim de esclarecer que apesar da desnecessidade de concurso público nos moldes constitucionais, dever-se-iam observar princípios da legalidade, da impessoalidade, da moralidade, da isonomia, da eficiência, da publicidade, e a adoção de critérios objetivos nos procedimentos de seleção e recrutamento. Além disso, à peça 26, p. 2, item 2, traz à baila normativo interno do Conselho Nacional do Sescoop, aprovado pela Resolução 300/2008, que prevê a observância de princípios quando da contratação de pessoal, em especial, os da moralidade e o da impessoalidade, violados no presente caso concreto.
1.12. Atente-se que o indigitado foi chamado em audiência a fim de apresentar razões de justificativa acerca da condução do Processo Seletivo 1/2013 sem atendimento aos princípios da impessoalidade, isonomia, moralidade e transparência, consubstanciado pela revisão da nota da redação de três candidatos desclassificados inicialmente, que passaram à condição de classificados em primeiro lugar no certame, sem reavaliação da nota da redação dos demais candidatos desclassificados e sem que os candidatos que tiveram as notas revisadas tivessem apresentado recurso, em descompasso com a jurisprudência dominante desta Corte de Contas.
1.13. No que tange à competência do recorrente quanto à condução do processo seletivo, a decisão ora atacada esclarece que cabia ao presidente do Sescoop a homologação do certame, competência ativa que impõe a verificação da adequação dos atos praticados aos princípios e regras estabelecidos pela jurisprudência desta Corte, bem como pela Resolução 300/2008/Sescoop (peça 26, p. 8 e 13) .
1.14. Os atos praticados quanto à contratação de empresa para dar prosseguimento ao certame, bem como a substituição de agente incompetente e a observância das regras da CGU demonstram a inadequabilidade do processo anteriormente homologado, ratificando as irregularidades. Caso as medidas saneadoras não tivessem sido tomadas após a atuação da CGU, mais grave seria a responsabilização do recorrente.
1.15. Note-se, portanto, que o indigitado atuou com culpa (negligência, imperícia e imprudência) , o que autoriza a atuação no viés educativo desta Corte mediante aplicação da pena de multa do art. 58 da Lei 8443/1992. Esclarece-se que, no presente processo, não houve débito nem locupletamento indevido, portanto, a pena de multa não incidiu sobre valor de débito conforme art. 57 do referido normativo, sendo descabidos os argumentos a esse respeito.
1.16. Assim, não se verificou atuação de boa-fé, tendo em vista ação culposa do recorrente diante de violação dos princípios constitucionais da moralidade, impessoalidade, isonomia e transparência na condução do Processo Seletivo 1/2013.
1.17. Destacam-se da decisão recorrida os seguintes excertos que demonstram a gravidade da questão, bem como reforçam as conclusões desta instrução recursal:
8. A esse respeito, de fato, a jurisprudência desta Corte não exige para tais entidades a realização de concurso público nos moldes constitucionais, conforme esclarece o voto condutor do Acórdão 55/2016-TCU-Plenário:
"23. Este Tribunal já consolidou o entendimento de que os entes do Sistema S podem adotar formas de seleção de pessoal com menor rigor do que as exigidas para o concurso público, desde que assegurada a observância aos princípios da legalidade, da impessoalidade, da moralidade, da isonomia, da eficiência, da publicidade, e a adoção de critérios objetivos nos procedimentos de seleção e recrutamento."
9. Tais princípios, no entanto, não foram observados no caso concreto, como visto.
10. Não afastam a responsabilidade do presidente as afirmações de que outorgou à banca examinadora independência e isenção no trato do processo seletivo, bem como de que acatou as recomendações emanadas da CGU, realizou processo de sindicância e promoveu contratação de empresa especializada. Cabia ao gestor máximo da entidade, responsável por homologar o processo seletivo eivado de vícios, verificar o procedimento e o atendimento dos princípios constitucionais, em especial o da moralidade e o da impessoalidade, expressamente mencionados no Regulamento de Processo Seletivo para a Contratação de Empregados, aprovado pela Resolução 300/2008, do Conselho Nacional do Sescoop. 
11. O voto que fundamentou o Acórdão 3294/2014-TCU-Plenário evidencia que, ao homologar o processo, a autoridade assume a responsabilidade integral pelos atos praticados:
"15. (...) O ato de homologar não deve ser visto meramente sob o ponto de vista formal, mas também como uma revisão da regularidade dos procedimentos até então adotados, em que a autoridade manifesta seu consentimento quanto a cada uma das providências tomadas".
 (...) 
15. Embora argumente, sem comprovação, que houve a revisão das redações de todos os candidatos, o Relatório de Auditoria Anual de Contas, emitido pela CGU, revela que: "dos 21 candidatos que obtiveram pontuação suficiente na prova objetiva e tiveram a prova de redação corrigida, dezoito não foram beneficiados pela Banca examinadora com a possibilidade de nova correção de redação" (peça 1, p. 25) .
1.18. Anui-se ao entendimento acima exposto. 
1.19. Dessa forma, consideram-se superados todos os argumentos apresentados, devendo a decisão recorrida ser mantida em seus exatos termos, na medida em que o recorrente não obteve êxito em afastar a sua responsabilidade ou comprovar a inocorrência dos atos irregulares.
CONCLUSÃO
Das análises anteriores, ratificou-se a atuação culposa do recorrente frente à condução do processo seletivo, o que impõe a manutenção da pena de multa. 
1.20. Com base nessas conclusões, propõe-se o não provimento do recurso.
PROPOSTA DE ENCAMINHAMENTO
Ante o exposto, submete-se à consideração superior a presente análise do pedido de reexame interposto por Ernandes Raiol da Silva contra o Acórdão 1998/2018-TCU-Primeira Câmara, propondo-se, com fundamento no art. 48 c/c os arts. 32 e 33 da Lei 8.443/1992:
a) conhecer do recurso e, no mérito, negar-lhe provimento;
b) dar ciência da deliberação ao Sescoop/PA e ao Conselho Nacional do Sescoop, ao recorrente, bem como aos demais interessados.
É o Relatório.

Nelian Aparecida Rossafa (OAB/PA 13.468-A) e outros.

Não atuou.

PEDIDO DE REEXAME EM PROCESSO DE REPRESENTAÇÃO. CONHECIMENTO. ARGUMENTOS APRESENTADOS SUFICIENTES PARA ALTERAR A DECISÃO RECORRIDA. PROVIMENTO. CIÊNCIA.

REPRESENTAÇÃO (REPR)

Secretaria de Recursos (Serur).

Aprecia-se, nesta oportunidade, pedido de reexame interposto pelo Sr. Ernandes Raiol da Silva, então presidente do Serviço Nacional de Aprendizagem do Cooperativismo no Estado do Pará (Sescoop/PA) no exercício de 2013, em face do Acórdão 1998/2018-TCU-Primeira Câmara, por meio do qual esta Corte de Contas rejeitou as razões de justificativas apresentadas pelo recorrente, aplicando-lhe a multa prevista no art. 58, inciso II, da Lei 8.443/1992 no valor de R$ 10.000,00 (dez mil reais) .
Em síntese, o recorrente foi corresponsabilizado pela "condução do Processo Seletivo 1/2013 sem atendimento aos princípios da impessoalidade, isonomia, moralidade e transparência". Isso porque, no referido processo seletivo, foi promovida a revisão da nota da redação de três candidatos, desclassificados inicialmente, que passaram à condição de classificados em primeiro lugar no certame, sem reavaliação da nota da redação dos demais candidatos desclassificados e sem que os candidatos que tiveram as notas revisadas tivessem apresentado recurso, ao arrepio da jurisprudência dominante desta Corte de Contas". Colocando de outra maneira, a irregularidade que culminou na multa aplicada por meio do acórdão recorrido pode ser resumida pelo seguinte trecho, constante da instrução de peça 2:
13.8.4. No caso em tela, a CGU/PA apontou que houve um acréscimo médio de 14 pontos na prova de redação de três candidatos, mediante a revisão da nota, sem que os mesmos tenham solicitado e os demais candidatos que tiveram as provas de redação corrigidas não tiveram qualquer revisão de nota, inclusive nas provas de outros cinco candidatos que foram desclassificados por não terem obtido a nota mínima na redação. 
13.8.5. Agrava o fato, o apontamento de que os três candidatos que tiveram a nota de redação reavaliada passaram da condição de eliminados do concurso, por apresentarem nota abaixo de quinze pontos na redação, para classificados em primeiro lugar e contratados pelo Sescoop/PA. (destaques acrescidos) 
Considerando os indícios de favorecimento aos candidatos, a unidade técnica promoveu a audiência do Sr. Ernandes Raiol da Silva, então presidente do Sescoop/PA, e da Sra. Maria Rosinete Franco Dias, gerente administrativa e de pessoal, para que apresentassem razões de justificativa para a referida irregularidade. Após analisar os argumentos apresentados, esta Corte de Contas rejeitou as razões apresentadas e aplicou multa aos responsáveis.
Na presente fase processual, o Sr. Ernandes Raiol da Silva, no recurso de peça 36, pugna por afastar ou reduzir a pena de multa a ele cominada, tendo em vista que teria agido de boa fé e de acordo com a sua competência. Nesse contexto, o recorrente sustenta, no essencial, que: (i) como não cabe à presidência tratar de assuntos referentes a admissão de pessoal, outorgou à banca examinadora independência e isenção no Processo Seletivo 1/2013; (ii) compete ao superintendente a gestão da contratação e demissão de pessoal, e que, como não cumpriu suas funções com zelo, foi substituído; (iii) foram acatadas as recomendações da CGU e o processo seletivo foi realizado por uma empresa; (iv) não se aplicam ao Sescoop/PA as regras do art. 37, inciso II, da CF/1988, pois não integra a Administração Pública Direta ou Indireta (personalidade de direito privado) ; (v) conforme julgado do TST e do TCU, os serviços sociais autônomos poderiam realizar processo seletivo de acordo com regras estabelecidas em ato normativo próprio conforme as normas da CLT; (vi) o recorrente não praticou atos de má-fé no exercício de sua função nem causou prejuízo à entidade; (vii) não se locupletou indevidamente nem agiu com dolo; e (viii) atuou com boa-fé (honestidade e lealdade) e de acordo com o princípio da legalidade.
A Serur, ao analisar os argumentos trazidos pelo ora recorrente, propõe rejeitar as razões recursais apresentadas para manter a decisão recorrida nos seus exatos termos. Isso porque, no entender da unidade técnica, a decisão recorrida já teria afastado todos os argumentos apresentados no pedido de reexame.
-II-
Quanto à admissibilidade, ratifico o entendimento já externado no despacho de peça 42, no sentido de que o recurso interposto deva ser conhecido, eis que preenchidos os requisitos de admissão que regem a espécie.
No tocante ao mérito do apelo, dissinto da proposta formulada pela Serur, pelas razões que passo a expor.
De início, entendo que não prosperam os argumentos do recorrente no sentido de que não se aplicam ao Sescoop/PA as regras previstas no art. 37, inciso II, da CF/1988. Segundo a jurisprudência desta Corte de Contas, de fato, os serviços sociais autônomos não integram a administração pública indireta, não estão sujeitos às disposições do art. 37, inciso II, da Constituição Federal. Contudo, nos processos de contratação de pessoal, as referidas entidades devem adotar processo seletivo próprio consoante previsto em seus atos normativos internos, a exemplo do normativo interno do Conselho Nacional do Sescoop, aprovado pela Resolução 300/2008, que prevê a observância de princípios quando da contratação de pessoal, em especial, os da moralidade e o da impessoalidade, violados no presente caso concreto.  Nesse sentido, vale transcrever os artigos 2º, 13 § 2º e 18 da sobredita resolução:
Art. 2º - O processo seletivo tem por objetivo atender à necessidade de serviço e selecionar profissionais qualificados, observando o padrão de mercado e a busca pela eficiência da entidade sendo vedada, em obediência aos princípios da moralidade e da impessoalidade, a ocorrência de práticas como nepotismo, tráfico de influência, apadrinhamento, troca de favores, bem como as discriminações previstas no art. 7º da Constituição Federal. (destaques acrescidos) 
 (...) 
Art. 13 - Seleção é a fase do processo referente à análise e avaliação das competências dos candidatos, considerando dois ou mais dos seguintes procedimentos: análise curricular, provas de conhecimento, provas técnicas, provas práticas, teste, dinâmicas de grupo e entrevistas.
 (...) 
§ 2º Não poderão ser aplicados procedimentos nem critérios diferenciados entres os candidatos participantes do mesmo processo seletivo. (destaques acrescidos) 
 (...) 
Art. 18 - A elaboração, organização e execução do processo seletivo poderá ser realizada por empresa especializada, desde que respeitados os preceitos deste regulamento
Com isso, apesar da desnecessidade de concurso público nos moldes constitucionais, devem ser observados, na condução de processos seletivos promovidos pela entidade, os princípios da legalidade, da impessoalidade, da moralidade, da isonomia, da eficiência, da publicidade, bem como a adoção de critérios objetivos nos procedimentos de seleção e recrutamento.
No que diz respeito ao processo seletivo 001/2013, que restou eivado de mácula pela reclassificação equivocada e de ofício, de candidatos inicialmente desclassificados, vale ressaltar que o recorrente, conforme consta no relatório de auditoria acostado na peça 1 (p. 23/24) , foi surpreendido pela irregularidade apontada pela CGU, levada a efeito à sua revelia. Isso porque, o gestor havia delegado à presidente da banca, a Sra. Maria Rosinete Franco Dias, poderes para gerir o certame em comento. Nesse contexto, vale mencionar que, de acordo com o conteúdo apresentado pela Sra. Maria Rosinete nas razões de justificativas juntadas na peça 7, a responsável assume e justifica o porquê ela tomou a decisão que levou a reclassificação equivocada de candidatos:
No processo seletivo supramencionado, ao contrário do alegado, foram observados os princípios da impessoalidade, isonomia, moralidade e transparência. Ocorreu que o processo seletivo 0112003 contou com baixo número de candidatos inscritos, apesar de haver sido prorrogado o período de inscrição. Por esta razão, inclusive, cuja oferta de vaga foi dada como cancelada quando da avaliação da primeira fase. 
Após a primeira fase, o número de candidatos que já era baixo, tornou-se mais reduzido, constatando-se que para determinados cargos não houve candidatos aprovados na primeira fase. 
Para as vagas que tiveram candidatos aprovados nas provas objetivas e cujas desclassificações se daria pela não obtenção de pontuação mínima na redação, verificando que a situação viria a comprometer a eficiência e economicidade da instituição, na qualidade de coordenadora da banca examinadora, solicitei ao professor encarregado da correção da redação que revisasse as redações de todos os candidatos que obtiveram aprovação na prova objetiva da segunda fase (com observância portanto, do princípio da isonomia) , e deixando ao seu critério a alteração, ou não, da nota da redação, em observância, portanto, dos princípios da impessoalidade, moralidade e transparência) . O professor contratado reavaliou as redações e, em alguns casos, alterou as notas, em outros, revisou, mas não elevou a nota. Portanto, não procede a afirmativa de que somente foram revisadas as provas de três candidatos. Foram revisadas as provas de todos os candidatos aprovados na prova objetiva da segunda fase, só que nem todos tiveram suas notas elevadas. 
Não houve intenção de beneficiar este ou aquele candidato, nem mesmo aqueles que já trabalhavam na instituição, e a prova disto é que outros candidatos que já trabalhavam no órgão não foram aprovados na segunda etapa do processo seletivo, como é o caso de Cleiton Reis e Marta Kelly Vinagre, que acabaram sendo desligados e suas vagas ocupadas pelos candidatos aprovados Jamerson Carvalho e Carlos Henrique Melo. 
Há que se ressaltar, para demonstração de que não houve favorecimento ou protecionismo, que dois dos três candidatos aos quais se imputou favorecimento já foram desligados do órgão: Francisco Pessoa, por não corresponder ao desempenho esperado, e Carlos Henrique Melo por solicitação de demissão. Como se iria favorecer um candidato, para aprová-lo, contratá-lo e logo depois demiti-lo, ao argumento de que seu desempenho não correspondeu ao esperado? Quanto aos candidatos com nota total superior à soma das reais notas, deve-se a erro de digitação na hora do lançamento, mas não houve prejuízo para qualquer candidato, pois os dois outros candidatos aprovados foram eliminados não em decorrência de notas, mas falta de apresentação de documentação necessária (uma candidata) e por não comparecimento à terceira fase o outro candidato aprovado na terceira fase.
Importa mencionar que o recorrente, ao tomar ciência da constatação do problema apontado pela CGU, acatou as recomendações sugeridas pela controladoria realizando processo de sindicância para apurar eventuais responsabilidades acerca do ocorrido. Além disso, nos termos do resultado da sindicância, foi instaurado processo de contratação de empresa especializada na realização de processos de contratação de pessoal, sendo contratada a empresa MARLUCE CRISTINA MORAES DEZORZI-ME.
Considerando tais fatos, tenho como medida extrema apenar o recorrente na condição de corresponsável pelo certame pelo fato de ser o gestor máximo da entidade. Ademais, observo que as iniciativas do recorrente, no sentido de sanear o certame a partir do momento que tomou ciência das irregularidades identificadas pela CGU são suficientes para demostrar sua boa-fé. Por fim, importa mencionar que a CGU reconheceu não ter ocorrido danos que comprometessem o resultado do certame. Nesse sentido, transcrevo a conclusão do órgão de controle interno (peça 1, p.26) : 
Com relação aos outros dois casos de favorecimento, o gestor afirmou que foi em decorrência de erros cometidos pela Banca Examinadora e em análise aos autos verificou-se que nestes casos específicos não houve prejuízo ao resultado do concurso, uma vez que os demais concorrentes ao cargo de Analista de Cooperativismo e Monitoramento - Santarém foram desclassificados em outras etapas e o candidato ao cargo de Analista de Comunicação Social não foi contratado pelo Sescoop/PA. Apesar de estes erros específicos não terem comprometido o resulto da seleção, foram atos eivados de vícios insanáveis, colocando em dúvida todo o processo seletivo.
Diante que que foi brevemente apresentado, entendo que os argumentos trazidos pelo Sr. Ernandes Raiol da Silva devem ser acolhidos para afastar a multa que lhe foi aplicada pelo subitem 9.3 do Acórdão 1998/2018-TCU-Primeira Câmara.
Ante o exposto, VOTO para que seja adotada a minuta de acórdão que ora trago ao exame deste Colegiado.
TCU, Sala das Sessões Ministro Luciano Brandão Alves de Souza, em 27 de agosto de 2019.
Ministro VITAL DO RÊGO 
Relator